【裁判字號】    89,上訴,1568
【裁判日期】    900227
【裁判案由】    偽造文書等
【裁判全文】
臺灣高等法院臺南分院刑事判決              八十九年度上訴字第一五六八號  Ｃ
      上  訴  人
      即  被  告  乙  ○  ○
      選任辯護人  曾  柏  暠
右上訴人因偽造文書等案件，不服臺灣雲林地方法院八十九年度易字二四二號中華民
國八十九年十月二十五日第一審判決（起訴案號：臺灣雲林地方法院檢察署八十八年
度偵字第四六八八號，及移送併案案號：同署八十九年度偵字第三八七八號），提起
上訴，本院判決如左：
      主      文
上訴駁回。
乙○○緩刑肆年。
      事      實
一、緣丙○因欲將其祖父楊籐生前所承領之公有土地登記變更為丙○之名義，在經由
    表弟甲○○之介紹下，得知乙○○係不動產仲介師，遂於民國（下同）八十四年
    十一月間委託乙○○代為辦理上開變更登記事宜，並先交付代辦佣金新台幣（下
    同）五萬元予乙○○，雙方並言明，若無法完成變更登記，僅以一萬元作為酬金
    ，其餘四萬元應退還予丙○。詎乙○○不僅未依約辦理上開變更登記，且見有機
    可趁，竟意圖為自己不法之所有，基於詐欺取財之概括犯意，先於八十五年五月
    間某日，透過不知情之甲○○向丙○謊稱：須繳納地價稅始能辦妥上開變更登記
    云云，使丙○陷於錯誤，於八十五年五月間某日，將八萬七千一百七十七元交予
    甲○○，再由甲○○拿到雲林縣麥寮鄉瓦瑤村十四鄰霄仁一三四之九號乙○○住
    處轉交予乙○○。乙○○收取上開款項後，為圓其謊及取信丙○，進而於不詳時
    地偽造雲林縣稅捐稽徵處之地價稅繳款書一紙，並在繳款書上偽造雲林縣稅捐稽
    徵處之稅戳，表明業於八十五年六月五日收訖上開地價稅款之意，乙○○並於收
    到上開地價稅款後之八十五年六月間某日，在其住處將上開偽造之地價稅繳款日
    交付予甲○○而行使之，再由甲○○轉交予丙○，足以生損害於稅捐機關及丙○
    。乙○○後因食髓知味，又於八十五年七月中旬間某日，透過甲○○向丙○佯稱
    ：尚須繳納土地增值稅始能辦妥上開變更登記云云，使丙○再度信以為真，而於
    同月某日將十五萬八千二百七十五元交予甲○○，再由甲○○拿到上開乙○○住
    處轉交予乙○○，乙○○收取上開款項後，以同樣手法，於不詳時地偽造雲林縣
    稅捐稽徵處之八十五會計年度土地增值稅繳款書一紙，並在繳款書上偽造雲林縣
    稅捐稽徵處之稅戳，表明業於八十五年八月九日收訖上開土地增值稅款之意，乙
    ○○再於收到上開土地增值稅款後之八十五年八月間某日，在其住處將上開偽造
    之土地增值稅繳款書交付予甲○○而行使之，再由甲○○轉交予丙○，足以生損
    害於稅捐機關及丙○。嗣因乙○○遲未辦妥上開變更登記，又未返還上開款項，
    經丙○向稅捐機關求證後得知上開稅捐繳款書均係偽造，始知受騙。
二、案經丙○訴由台灣雲林地方法院檢察署檢察官偵查起訴（詐欺取財部分）及移送
    原審法院併案審理（行使偽造公文書部分）。
      理      由
一、上訴人即被告乙○○固坦承有於上揭時地為告訴人丙○辨理上開土地變更登記，
    及先後取得上開金額款項等情不諱，惟矢口否認有何上開犯行，並辯稱：右揭二
    十四萬五千四百五十二元之款項，係我向丙○所借用，純屬民事糾紛，並非以需
    繳納地價稅及土地增值稅為由向丙○詐取而來，且我已先後於八十七年三月三十
    日及同年六月二日償還九萬元及三萬元，合計十二萬元，並無詐欺之意，至於上
    開偽造之地價稅及土地增值稅之繳款書係電腦打字，我不會電腦，何來偽造該單
    據，是被害人之姑表兄弟甲○○任意捏造誣陷，我從未交付上開二紙偽造之繳款
    書予甲○○云云。經查：
    （一）右揭事實，業據告訴人丙○指訴綦詳，核與證人即告訴人之表弟甲○○到
          庭證述之情節相符，並有告訴人所提出由被告於八十四年十一月十四日出
          具之收訖代辦佣金證明、告訴人所有之郵政存簿儲金簿存款往來明細表、
          雲林縣承領公有土地證書、雲林縣稅捐稽徵處八十五年地價稅繳款書、土
          地增值稅繳款書影本各一紙可資佐證。而上開雲林縣稅捐稽徵處八十五年
          地價稅繳款書、土地增值稅繳款書並非雲林縣稅捐稽徵處所核發，又該處
          無代收稅款代理公庫之權責，亦未代收該兩筆稅款，故上開繳款書二紙似
          涉嫌偽造等情，有雲林縣稅捐稽徵處八十九年八月二十九日八九雲稅虎二
          字第一０六九八六號函一紙在卷足憑。又被告因告訴人再三催促辦理上開
          公地承領變更登記之事宜，而於八十六年二、三月間，交付內政部函文一
          紙予甲○○時佯稱告訴人所委託事宜業已在送內政部地政司審查等情，亦
          經證人甲○○證述屬實，然上開內政部函文並非內政部製發之公函，其公
          文格式及印信均不相符，有內政部八十九年七月二十七日台（八九）內地
          字第八九一０四五七號函一紙附卷足憑，足證告訴人指訴之情節非虛。
    （二）被告於偵查中先辯稱：「我原與告訴人情誼甚篤，故陸續向告訴人借貸二
          十八萬五千四百五十元，之後告訴人因欲委託我辦理土地繼承，故約定以
          代辦費用及稅金扣除上開借款」（見八十八年度他字第四二二號偵查卷所
          附被告八十八年八月十一日提出之答辯狀）云云，嗣於原審調查時改稱：
          「五萬方係告訴人委託我辦理承領公地變更登記事宜所交付的，我向告訴
          人借貸之款項不包括該五萬元」（見原審八十九年四月二十五日調查筆錄
          ）、又於本院調查時又改辯稱：「我係在八十五年五月辦本件土地變更後
          ，才向丙○借款」（見本院八十九年十二月二十五日訊問筆錄），又於原
          審稱：「我是因要辦上開承領變更登記，甲○○介紹丙○給我認識之後才
          認識丙○，之前不認識」、「（問：何時向丙○借錢？）時間不記得，分
          幾次借多少錢也不記得，只記得均在辦理土地承領之前借的」、「（問：
          丙○既係在辦理土地承領前才認識你，為何借錢給你？）我是透過甲○○
          向丙○所借，甲○○借給我時，說是他表哥的」（見原審八十九年七月七
          日調查筆錄）云云，故被告對於其與告訴人是否熟識、借款人為何人、借
          款之詳細時間、數目及目的均語焉不詳，前後矛盾，再參以被告曾以存證
          信函載明：「甲方（乙○○）向乙方（丙○）貸借新台幣貳拾玖萬伍仟肆
          佰元正，係代辦土地變更名義申請事」云云，有麥寮郵局八十九年一月十
          三日第六號存證信函附卷可稽，上開存證信函雖使用「貸借」之文字，然
          自其文義觀之，足認上開款項係告訴人因委託被告辦理本件變更登記事宜
          而交付予被告。至於原審法院八十六年度票字第二一四九號民事裁定，僅
          係證明被告與告訴人間有本票債權存在，無從證明被告簽發本票之原因關
          係為何，尚不得依上開本票裁定遽認右開二十四萬五千四百五十二元及被
          告應返還之佣金四萬元係被告向告訴人所借之款項甚明。
    （三）又被告於原審調查時陳稱：「我一年多之後才知道沒有辦法辦變更登記」
          」「我沒有向告訴人要求繳納稅金，主管單位亦未通知」、「（問：地價
          稅及土地增值稅繳款書，是不是你交給告訴人？）不是，大概是稅捐機關
          直接寄給當事人的」云云，苟如被告所稱未能辦妥變更登記，即無繳納地
          價稅或土地增值稅之必要，遑論告訴人委託被告辦理之事項乃是公地承領
          名義人之變更登記，而非土地買賣事宜，更無繳納地價稅及土地增值稅之
          理，是被告所稱上開繳款書係稅捐機關寄予告訴人云云，顯與常情不符，
          蓋一般繳地價稅或土地增值稅，均係納稅義務人或代理人至代收稅款之公
          庫繳納後，經公庫蓋上完稅章，再將收執聯交還予繳款人，而被告既係本
          件公地承領名義人變更登記之代辦人，倘真有繳納地價稅及土地增值稅之
          需要，亦係被告代為繳納稅款後，由代收稅款之公庫在繳款書上蓋完稅章
          後，將繳款書收執聯交予被告帶回，豈會由稅捐機關將繳款書直接寄給告
          訴人。且證人甲○○到庭證稱：「被告當初是先後拿上開二紙繳款書正本
          給我，我就影印起來，拿給我表哥，過了幾天後，被告說要去省政府辦，
          所以向我拿上開正本回去」等語明確，苟告訴人提出之繳款書係證人林富
          琳所偽造，意在誣陷被告，則告訴人丙○與證人甲○○大可將其自行偽造
          之上開繳款書正本二紙提交予法院，以增強其證明力，而無庸僅提出內容
          較為不清晰之影本為證，益見右開二紙偽造之繳款書，不僅係被告交付予
          甲○○，且係由被告所偽造，被告方百般狡飾其未交付上開二紙繳款書予
          甲○○。是故，被告明知其並未辦理上開土地變更登記，竟以繳交地價稅
          及土地增值稅為由，向告訴人取得上開款項，顯有詐欺犯意。雖被告事後
          曾償還告訴人十二萬元，然此係屬被告犯罪後有無向告訴人為清償之情事
          ，與被告詐取告訴人金錢並無關連，故被告以此為辯，益徵其辭窮狡辯之
          心。
    綜上所述，被告上開所辯，顯係卸責之詞，實無足取。本件事證明確，被告上開
    犯行，洵堪認定。
二、按稅務機關之稅戳蓋於物品上，用以證明繳納稅款者，依刑法第二百二十條之規
    定，應以文書論，用偽造稅戳蓋於其所私宰之牛肉從事銷售，成立刑法第二百十
    六條之行使偽造公文書罪，應依同法第二百十一條處斷；偽造台北縣稅捐稽徵處
    稅戳，加蓋於私宰之豬皮上，該稅戳並非公印，而係屬於偽造刑法第二百二十條
    以文書論之文書。刑法第二百十八條第一項所稱之公印，指表示公務機關或機關
    長官資格及其職務之印信而言，即俗稱大印與小官章，若僅為證明稅款已經繳納
    之稅戳，其效用顯然不同，自難以公印論（司法院釋字第三十六號解釋、最高法
    院四十八年度台上字第七十二號判例、七十一年度台上字第一八三一號判例參照
    ），是被告乙○○先後透過不知情之甲○○向告訴人丙○佯稱需繳納地價稅及土
    地增值稅，俟告訴人陷於錯誤而交付上開稅款後，被告再先後偽造稅戳蓋於偽造
    之地價稅及土地增值稅繳款書上，並將上開偽造之繳款書交付告訴人丙○之表弟
    甲○○，以取信告訴人先前交付予被告之款項，被告有持向稅捐機關繳納，係犯
    刑法第二百十六條、第二百十一條之行使偽造公文書罪及刑法第三百三十九條第
    一項之詐欺取財罪。被告利用不知情之甲○○向告訴人詐取金錢及行使偽造公文
    書，為間接正犯。被告偽造右開二紙繳款書後，再蓋上偽造之稅戳，而製作成一
    張完整之偽造繳款書，係基於偽造公文書犯意下之接續行為，僅侵害一個法益，
    只論以一偽造公文書罪。被告偽造繳款書後進而行使，偽造之低度行為應為行使
    之高度行為所吸收，不另論罪。被告為取得告訴人之信任，在取得告訴人金錢後
    ，進而交付偽造之稅捐繳款書，係其以繳納稅款為由向告訴人詐取金錢後所產生
    之結果行為，是其所犯上開行使偽造公文書罪及詐欺取財罪，應有方法結果之牽
    連關係，依刑法第五十五條後段之規定，應從較重之行使偽造公文書罪論斷。被
    告先後二次行使偽造公文書犯行，時間緊接，方法相同，觸犯構成要件相同之罪
    名，顯係基於概括犯意反覆為之，為連續犯，應依刑法第五十六條之規定以一罪
    論，並加重其刑。又按因侵占與詐欺，俱以不法手段占有領得財物，其客觀構成
    要件之主要事實雷同，二罪復同以為自己或第三人不法之所有意圖為主觀要件，
    同以他人之財物為客體，同為侵害財產法益之犯罪，罪質尚無差異，其侵害性行
    為之內容雷同，犯罪構成要件亦具共通性（即共同概念），應認為具有同一性（
    最高法院八十九年度台非字第二二五號判決參照）。被告明知其未辦理告訴人所
    委託之公地承領變更登記，竟謊稱需繳納地價稅及土地增值稅，使告訴人陷於錯
    誤而交付金錢予被告，應構成刑法第三百三十九條第一項之詐欺取財罪，公訴人
    認係犯刑法第三百三十六條第二項之業務侵占罪，容有誤會，惟兩者社會事實同
    一，爰依法變更起訴法條。另原審法院審理時，蒞庭檢察官既已當庭變更起訴法
    條而以被告係涉犯詐欺取財罪嫌而提出論告，被告當庭既被告知變更起訴之罪名
    ，則對被告之防禦權及辯論權已有保障，故本院無庸再踐行告知變更所犯罪名之
    程序，應予敘明。又檢察官移送併辦部分即被告上開連續行使偽造公文書之犯行
    ，雖未據公訴人起訴，惟此部分犯行與已起訴之犯罪事實，有牽連犯之裁判上一
    罪關係，為起訴效力所及，本院自得予以審酌，併此敘明。
三、原審認被告之罪證明確，因予適用刑法第五十六條、第二百二十條、第二百十一
    條、第二百十六條、第三百三十九條第一項、第五十五條、第三十八條第一項第
    二款，罰金罰鍰提高標準條例第一條前段等規定，並審酌被告乙○○不思循合法
    正當途徑獲得財富，竟運用智慧於不當之途，詐取告訴人二十四萬五千四百五十
    二元之金額，所生危害及犯後態度等一切情狀，量處被告有期徒刑一年三月。又
    偽造之繳款書及其上之稅戳正本二紙，為被告所製作，並已為被告取回，此為證
    人甲○○供承在卷，應為被告所有，且係供被告犯罪所用之物，雖未扣案，然無
    其他證據證明業已滅失，爰依刑法第三十八條第一項第二款規定宣告沒收。本院
    經核原判決認事用法及量刑均無不當。被告上訴意旨空言否認犯罪而指摘原判決
    不當，為無理由，應予駁回。查被告未曾受有期徒刑以上刑之宣告，有卷內前科
    表可查，且事後已與告訴人達成民事和解予以清償上開款完畢，有告訴人簽具收
    據一份附本院卷足稽，其經此偵審程序及科刑判決之教訓，應知警惕諒無再犯之
    虞，本院認所宣告之刑，以暫不執行為適當，併諭知緩刑四年，以勵自新。
四、另因告訴人再三催促辦理上開公地承領變更登記之事宜，被告另於八十六年二、
    三月間交付偽造之內政部函文一紙予甲○○，表示委託事宜已在進行等情，雖被
    告矢口否認上開函文交付予甲○○，惟查：上開事實，業經證人甲○○證述屬實
    ，且上開內政部函文非內政部所核發，有內政部八十九年七月二十七日台（八九
    ）內地字第八九一０四五七號函文一紙附卷足憑，然被告偽造上開內政部公文（
    含其上所蓋偽造之內政部公印）後持向甲○○行使之行為，因與本件相距半年之
    久，且被告應係為拖延告訴人之催促，乃另行起意而為上開犯行，而與本件犯罪
    事實，並無實質上或裁判上一罪之關係，本院自無從併予審理。被告此部分行為
    是否另涉有刑法第二百十六條、二百十一條之行使偽造公文罪嫌，應由檢察官另
    行偵查處理，附此敘明。
據上論斷，應依刑事訴訟法第三百六十八條，刑法第七十四條第一款，判決如主文。
本案經檢察官邱克斌到庭執行職務。
中    華    民    國      九十      年      二      月      二十七      日
                      臺灣高等法院臺南分院刑事第一庭
                                      審判長法官  鄭    文    肅
                                            法官  黃    聰    明
                                            法官  王    浦    傑
右正本證明與原本無異。
如不服本判決，應於判決送達後十日內向本院提出上訴狀，其未敘述理由者並應於提
出上訴狀後十日內向本院補提理由書（應附繕本)。
                                      法院書記官  蔡    振    豐
中    華    民    國      九十      年      三      月      二          日
附錄法條：
刑法第二百二十條：在紙上或物品上之文字、符號，依習慣或特約，足以為表示其用
                  意之證明者，關於本章之罪，以文書論。
刑法第二百十一條：偽造、變造公文書，足以生損害於公眾或他人者，處一年以上七
                  年以下有期徒刑。
刑法第二百十六條：行使第二百十條至第二百十五條之文書者，依偽造、變造文書或
                  登載不實事項或使登載不實事項之規定處斷。
刑法第三百三十九條第一項：意圖為自己或第三人不法之所有，以詐術使人將本人或
                          第三人之物交付者，處五年以下有期徒刑、拘役或科或
                          併科一千元以下罰金。


司法院資訊處製作；財團法人民間司法改革基金會備份。
